【裁判字號】    91,自,148
【裁判日期】    920508
【裁判案由】    誣告
【裁判全文】
臺灣桃園地方法院刑事判決                          九十一年度自字第一四八號
    自  訴  人  丙○○
    自訴代理人  粘舜權律師
    被      告  甲○○
    選任辯護人  陳祖德律師
右列被告因誣告案件，經自訴人提起自訴，本院判決如左︰
    主  文
甲○○無罪。
    事  實
一、自訴意旨略以：被告基於意圖使自訴人受刑事處分之犯罪故意，向臺灣桃園地方
    法院檢察署提起告訴，稱自訴人於民國八十九年七月二十三日下午三、四時許，
    率眾手持棍棒至桃園縣桃園市○○路○段六十九巷二十三號甲○○所有之廠房前
    ，恐嚇甲○○稱：如不同意土地供渠等排水即將對甲○○不利等語，係涉有刑法
    第三百零四條、第三百零五條之強制及恐嚇罪嫌案，經檢察官偵查自訴人所提出
    任職之達見綜合工業股份有限公司（下稱達見公司）開立之證明書及打卡紀錄各
    一紙及證人乙○○證明確認在被告所稱之日期、時間自訴人係在公司上班，且依
    被告所提出案發當時照片亦未見自訴人在場等情，而對自訴人為不起訴處分，此
    有臺灣桃園地方法院檢察署八十九年度偵字第一五一○九號不起訴處分書一件足
    證。被告明知自訴人在其所指訴之時日並未在案發現場，不可能對被告有強制及
    恐嚇之行為，卻基於意圖使自訴人受刑事處分之犯罪，故意向臺灣桃園地方法院
    檢察署提起訴強制及恐嚇罪之告訴，顯係觸犯刑法第一百六十九條第一項之誣告
    罪嫌等語。
二、按犯罪事實應依證據認定之，無證據不得推定其犯罪事實；又不能證明被告犯罪
    者，應諭知無罪之判決，刑事訴訟法第一百五十四條、第三百零一條第一項分別
    定有明文。次按事實之認定，應憑證據，如未能發現相當證據，或證據不足以證
    明，自不能以推測或擬制之方法，為裁判基礎，最高法院四十年台上字第八六號
    判例可資參照。又認定不利於被告之事實，須依積極證據，苟積極證據不足為被
    告事實之認定時，即應為有利被告之認定，更不必有何有利之證據，復有最高法
    院三十年上字第八一六號判例揭示此旨。再認定犯罪事實，所憑之證據，雖不以
    直接證據為限，間接證據亦包括在內，然無論直接或間接證據，其為訴訟上之證
    明，須於通常一般之人均不致於有所懷疑，而得確信其為真實之程度者，始得據
    之為有罪之認定，倘其證明尚未達到此一程度，而有合理性懷疑之存在時，即無
    從為有罪之認定，此亦有最高法院七十六年台上字第四九八六號判例可資參照。
    再按誣告罪之成立，以犯人明知所訴虛偽為構成要件，若誤認有此事實，或以為
    有此嫌疑，自不得遽指為誣告；誣告罪之成立以意圖他人受刑事處分或懲戒處分
    ，而為虛偽之告訴告發報告者為要件。所謂虛偽係指明知無此事實故意捏造而言
    ，若告訴人誤認有此事實或以為有此嫌疑，自不得指為虛偽，即難科以本罪；誣
    告罪之成立，以告訴人所訴被訴人之事實必須完全出於虛構為要件，若有出於誤
    會或懷疑有此事實而為申告，以致不能證明其所訴之事實為真實，縱被訴人不負
    刑責，而告訴人本缺乏誣告之故意，亦難成立誣告罪名；告訴人所訴事實，不能
    證明其係實在，對於被訴人為不起訴處分確定者，是否構成誣告罪，尚應就其有
    無虛構誣告之故意以為斷，並非當然可以誣告罪相繩，最高法院二十年上字第七
    一七號、四十年台上字第八八號、四十四年台上字第八九二號、五十九年台上字
    第五八一號判例意旨足資參照。
三、本件自訴人認被告甲○○涉犯刑法誣告罪嫌，無非係以：經檢察官偵查自訴人所
    提出任職之達見公司開立之證明書及打卡紀錄各一紙及證人乙○○證明確認在被
    告所稱之日期、時間自訴人係在公司上班，且依被告所提出案發當時照片亦未見
    自訴人在場等情，而對自訴人以八十九年度偵字第一五一○九號為不起訴處分，
    足證被告明知自訴人在其所指訴之時日並未在案發現場，不可能對被告有強制及
    恐嚇之行為，卻基於意圖使自訴人受刑事處分之犯罪，故意向臺灣桃園地方法院
    檢察署提起訴強制及恐嚇罪之告訴，為其主要之論據。經查：
（一）本件被告於八十九年八月九日向臺灣桃園地方法院檢察署提出刑事告訴狀，其
      內容略以：本件自訴人及其妻詹姜蘭妹於八十九年七月二十三日上午十時許，
      因廢水排放問題之爭執，竟率眾手持棍棒，強行至本件被告所有坐落桃園縣桃
      園市○○段二八七地號、二八七之一地號土地附近之廠房，恐嚇本件被告謂：
      「如不同意將土地供渠等排水，即將對告訴人（即本件被告）不利。」等語，
      且自訴人之妻姜蘭妹並以右手揮擊本件被告之左胸，又以雙手撕毀本件被告之
      上衣；又自訴人於八十九年七月二十三日再與其妻姜蘭妹至上開廠房脅迫本件
      被告，並進入本件被告所有之上開土地，刈除本件被告所種植之芋頭，並在上
      開土地上挖設溝渠，故自訴人涉犯刑法恐嚇罪及強制罪等語。嗣本件被告於上
      開案件偵查時，並指訴以：「（問：告他們〔即本件自訴人及其妻姜蘭妹〕何
      事？）恐嚇我，第一次八十九年七月二十三日下午三、四時左右．．．他們拿
      棍棒找我．．．。」等語；雖本件自訴人於上開案件偵查時辯稱：第一次七月
      二十三日伊不在場等語，惟本件被告仍堅稱：當天本件自訴人站在旁邊，沒有
      拍到等語，此有上開刑事告訴狀乙份及偵查筆錄附於臺灣桃園地方法院檢察署
      八十九年度他字第一五八六號卷內可稽（見第一頁至第四頁、第十八頁背面、
      第十九頁正面）。惟檢察官經偵查後，以本件自訴人於八十九年七月二十三日
      係在其任職之達見上班，有達見公司開立之證明書及打卡紀錄各一紙在卷可證
      ；且證人乙○○證稱當時僅有看到詹姜蘭妹持木棍打甲○○等語；又本件被告
      所提出之當日現場照片中亦僅見詹姜蘭妹而未見本件自訴人在場等理由，認本
      件自訴人當日並未在場，而就本件自訴人所涉於八十九年七月二十三日恐嚇本
      件被告部分對本件自訴人為不起訴處分在案（本件自訴人於上述八十九年七月
      三十日所涉犯之毀損犯行，則經檢察官提起公訴。），有臺灣桃園地方法院檢
      察署八十九年度偵字第一五一○九號不起訴處分書附卷可憑。
（二）雖本件被告於本院訊問時，仍堅指自訴人於八十九年七月二十三日有至現場恐
      嚇伊等情。惟查，本件被告之父楊阿明於上開他字案檢察官偵查時曾到庭證稱
      ：「（問：八十九年七月二十三日他們〔即本件自訴人及其妻詹姜蘭妹〕有無
      到現場？）妹（即詹姜蘭妹）有到．．．。」等語，並未指出當天自訴人有至
      現場（見上開他字卷第三十八頁背面）；且當時現場照片亦不見自訴人身在其
      內，有照片六張附在上開他字卷內可稽（見第八頁至第十頁）；而自訴人於八
      十九年七月二十三日則確在達見公司內上班乙節，除經證人即達見公司之職員
      李麗瑩到庭證述無訛外（見本院九十二年三月十一日訊問筆錄），並有各類所
      得扣繳暨免扣繳憑單乙紙附於本院卷內及達見公司證明書乙紙、打卡單影本二
      紙附於上開他字卷內可按（見上開他字卷第三十一頁、第三十二頁）；雖證人
      即被告之弟乙○○到庭證稱：「那天．．．是自訴人的太太跟另一個我不認識
      的人到現場．．．自訴人是後來才來罵被告，並恐嚇被告．．．當時我不知道
      那是自訴人，現在才知道。」等語，惟證人乙○○復自承與自訴人鄰居一、二
      十年等語（均見本院九十二年三月十一日訊問筆錄），則衡情當不可能在現場
      時認不出來自訴人，且當時既認不出來，又何以會於已事隔二年半餘之本院訊
      問時突然認出當時是自訴人至現場？故本院認證人乙○○上開自訴人有於八十
      九年七月二十三日至現場恐嚇被告之證詞，尚不足採信。
（三）綜右所述，自訴人於八十九年七月二十三日當日並無至上述現場恐嚇被告之事
      實，已足認定。
四、茲本件最後所應審究者，乃為本件被告是否明知自訴人當日並無至現場恐嚇之事
    實，而故意捏造，或係本件被告當時係誤認有此事實或以為有此嫌疑而提出告訴
    ？此部分經查：
（一）自訴人與被告因土地排水之問題而生爭執已久，此除經被告供陳在卷外；並據
      證人乙○○證述在卷（見本院九十二年三月十一日訊問筆錄）；且自訴人之妻
      詹姜蘭妹亦於臺灣高等法院九十年度上易字第二四○○號案件審理時陳述以：
      我們買了房子時，雖然田是他（即本件被告）的，該條水溝就是經社區排放污
      水之用，已經有二、三十年之久等語（見上開卷宗第三十七頁正面）；並有陳
      情書三份附於本院八十九年度易字第三二五六號卷（見第十五頁、第五十二頁
      ）及臺灣高等法院九十年度上易字第二四○○號卷（見第二十頁）可稽。
（二）再自訴人於八十九年七月三十日因至上述被告土地上，毀棄被告之農作物，而
      經臺灣高等法院以九十年度上易字第二四○○號判決判處自訴人罰金三百元確
      定之事實，亦經本院調核上開卷宗無誤。是自訴人確有於八十九年七月三十日
      至被告所有之上開土地與被告衝突乙節，亦足認定。
（三）又八十九年七月二十三日被告與自訴人之妻詹姜蘭妹爭執時，另有六、七人在
      場，此有上述現場照片可稽；另自訴人之妻詹姜蘭妹於本院八十九年度易字第
      三二五六號案件審理時亦陳述以：當時（八十九年七月三十日）我們很多人在
      清水溝何以獨告我和我夫（即自訴人）我也不知道等語（見上開卷宗第十三頁
      正面）；證人呂理享亦於本院八十九年度易字第三二五六號案件訊問時證稱：
      （八十九年七月二十三日）當日是去清水溝，因為二十三日就不通，我們每戶
      都派一人要去清水溝等語（見上開卷宗第二十八頁），可見上開二天之現場爭
      執中，人數均有多人，而雙方既有衝突，且二次間距僅有七天，則衡情被告不
      無誤認自訴人於八十九年七月二十三日亦有至現場之可能。
（四）綜上所述，自訴人與被告既因土地排水問題而素有嫌隙，八十九年七月二十三
      日當天至被告之上開土地上者除自訴人之妻詹姜蘭妹外，又有多人；而自訴人
      並於僅隔七天後即同年月三十日亦至上開被告土地上與被告衝突而有毀損被告
      農作物之行為，則衡諸常情，被告不無誤認自訴人於八十九年七月二十三日亦
      有至現場之可能，且被告於上開案件中所提之告訴內容，係就八十九年七月二
      十三日、三十日二天之事實一併提出，而非專就八十九年七月二十三日之情事
      為之，更難認被告有明知自訴人不在現場而捏造之故意。故本件被告並無誣告
      之故意，已堪認定。
五、從而，本件尚不能證明被告有誣告之犯意，不能僅以被告有提出上開刑事告訴之
    事實，即遽以認定其有何誣告之犯行。此外，復查無其他積極之證據，足認被告
    確有自訴人所指之誣告犯行，其犯罪即屬不能證明，揆諸首揭法律規定及說明，
    本件應諭知被告甲○○無罪之判決。
據上論斷，應依刑事訴訟法第三百四十三條、第三百零一條第一項，判決如主文。
中      華      民      國      九十二    年    五    月      八      日
                                      臺灣桃園地方法院刑事第二庭
                                          法  官
右正本證明與原本無異。
如不服本判決，應於判決送達後十日內向本院提出上訴狀( 應附繕本 )，上訴於
臺灣高等法院。


司法院資訊處製作；財團法人民間司法改革基金會備份。
